臺灣高等法院高雄分院民事判決　九十年度上字第三七○號
　　　上　訴　人　乙○○
　　　被上訴人　　甲○○
右當事人間請求清償借款事件，上訴人對於中華民國九十年八月三十日臺灣屏東地方
法院九十年度訴字第二七二號第一審判決提起上訴，本院判決如左：
    主    文
上訴駁回。
第二審訴訟費用由上訴人負擔。
    事    實
甲、上訴人方面：
一、聲明：求為判決：(一)原判決廢棄。(二)被上訴人應給付上訴人新台幣（下同）三百
    萬元及自民國（下同）八十二年十月二十日起至清償日止，按年息百分之五計算
    之利息。
二、陳述：
  (一)被上訴人於民國（下同）八十二年九月十三日以其所有潮州鎮○○○段二０－一
    八地號土地向上訴人借款三百萬元  (下稱系爭借款)，並設定第三順位抵押權，
    嗣第一順位抵押權人請求法院拍賣該抵押物，上訴人未獲受償。八十二年十月十
    四日上訴人固與被上訴人就其另積欠上訴人之五百二十萬元債權成立清償之協議
    ，然該五百二十萬元係被上訴人以包含起訴狀所附之六張支票借款，與系爭三百
    萬元借款並未重複；系爭債權係於八十二年九月間貸借，於同年十一月到期，協
    議時系爭債權尚未到期，故未參加協議。
  (二)系爭債權之抵押物拍賣時，執行法院雖於八十三年二月二十八日曾通知上訴人參
    與分配，然因房地產下跌，該抵押物價值不足清償系爭第三順位抵押債權，上訴
    人乃未參與分配。
三、證據：提出分配表、土地暨建物登記謄本、他項權利證明書、抵押權設定契約書
    、債權協議書、臺灣省合作金庫潮州支庫八十二年八月二十九日、同年九月十二
    日支票、臺灣省合作金庫苓雅支庫八十二年九月一日、八十二年九月二十一日支
    票各一紙  (均影本)、八十二年十月二十日支票二紙及屏東縣票據交換所退票理
    由單各六紙 (均影本)為證。
乙、被上訴人方面：
一、聲明：求為判決：駁回上訴。
二、陳述：
  (一)被上訴人前因生意週轉之需，陸續簽發支票向上訴人借款計三百二十萬元，迄八
    十二年九月十二日已跳票三百萬元，適時被上訴人所有坐落屏東縣潮州鎮○○○
    段二０之一八地號土地及其上建物雖有價值，然已設定第二順位抵押權，若再設
    定第三順位抵押權已無利益，上訴人仍要求設定第三順位抵押權以供擔保，故於
    八十二年九月十三日再以前開土地建物設定三百萬元抵押權與上訴人。而被上訴
    人既已跳票三百萬元，且無法提供足額之擔保，上訴人實無理由再借款三百萬元
    與被上訴人，況上訴人果然再借款三百萬元，連同退票之三百萬元，理應設定六
    百萬元抵押始合情理。
  (二)上訴人於設定抵押後，查知被上訴人母親鄞心承租蔡玉榮所有坐落潮州鎮○○○
    段第三九三、三九三之一、三九三之二地號等土地，將來處分時，承租人依耕地
    三七五減租條例可分得千分之三百七十五之補償價款，乃邀集被上訴人之債權人
    出面協調如何就將來之補償款受償，而於八十二年十月十四日由各債權人與被上
    訴人簽訂債權協議書，上訴人除以前開借款債權三百二十萬元 (最後一張面額二
    十萬元支票於八十二年九月十五日退票) 加入協議外，另要求將被上訴人背書，
    發票人為洪進富，面額計二百萬元之支票債權，亦列入分配協議。是上訴人對被
    上訴人之債權額總計僅五百二十萬元。
  (三)據前開債權協議，被上訴人之債權人即上訴人等同意暫不催討，債權受償方式俟
    被上訴人母親鄞心將來與地主處分前揭土地時，以其處分所得之全部來處理被上
    訴人及訴外人鄞秀美之債務。即兩造就上訴人債權之清償另成立協議，附以「將
    來處分前揭三筆土地」之條件，如該條件未成就，兩造清償期限未屆至，被上訴
    人即無庸對上訴人清償。因前揭三筆土地迄今尚未出售，無任何處分之行為，依
    法條件仍未成就，被上訴人尚不需為清償。
三、證據：提出八十二年十月十四日債權協議書一件為證，並聲請訊問證人張俊清、
    蘇秋陽、林文玉。
丙、本院依職權函屏東縣潮州地政事務所查詢屏東縣潮州鎮○○○段二０之一八地號
    土地，及坐落其上之建物，建號八二三號，於八十二年九月十三日以潮登字第一
    九九六五號收件，權利人乙○○，債務人甲○○，辦理抵押權設定登記之相關文
    件，及依職權調閱本院八十三年訴字第二一一號清償借款民事卷、八十二年度執
    字第二八一四號民事執行卷。
    理    由
一、本件上訴人起訴主張：被上訴人於八十二年九月十三日以其所有潮州鎮○○○段
    二０－一八地號土地向上訴人借款三百萬元，並設定第三順位抵押權，嗣第一順
    位抵押權人聲請法院拍賣該抵押物，上訴人未獲受償，為此請求被上訴人清償所
    借金額共計三百萬元，及自八十二年十月二十日起至清償日止，按年息百分之五
    計算之遲延利息。
    被上訴人則以：被上訴人總計僅向上訴人借款五百二十萬元，業經上訴人邀集各
    債權人於八十二年十月十四日與被上訴人成立清償債權之協議，據該協議內容，
    被上訴人之債權人即上訴人等同意暫不催討，俟被上訴人母親鄞心將來與地主處
    分前揭土地時，以其處分所得之全部來處理被上訴人及訴外人鄞秀美之債務，即
    就上訴人債權之清償附以「將來處分前揭三筆土地」之條件，因該等土地迄無任
    何處分之行為，依法條件仍未成就，上訴人尚不得向被上訴人請求清償等語，資
    為抗辯。
二、按當事人主張有利於己之事實者，就其事實有舉證之責任，民事訴訟法第二百七
    十七條定有明文。又金錢借貸契約，屬要物契約，應由貸與人就交付金錢之事實
    負舉證之責，最高法院著有六十九年度台上字第三五四六號判例可資參照。本件
    上訴人主張對被上訴人有借款債權八百二十萬元，包括經兩造於八十二年十月十
    四日成立債權協議之五百二十萬元票款債權，及被上訴人以房地設定抵押向上訴
    人借款三百萬元  (即系爭借款)，其中五百二十萬元之票款債權，除據上訴人提
    出六張支票  (如證據欄所示)及債權協議書為憑，並為被上訴人所自認在卷，惟
    被上訴人否認另有系爭三百萬元債權存在，按之前揭說明，即應由上訴人就系爭
    借款債權存在之事實負舉證之責。
三、經查，上訴人就系爭借款債權，固提出民事執行處分配表、土地暨建物登記謄本
    、他項權利證明書、抵押權設定契約書、債權協議書、面額計三百萬元之支票暨
    退票理由單各六紙  (如證據欄所示)為證，主張系爭債權為票據債權且未經拍賣
    抵押物分配受償，惟於本院審理中改稱：系爭三百萬元債權並無開票，係被上訴
    人以房地設定抵押借款，伊於原審所提出之前開六紙票據僅在證明兩造間已經協
    議之五百二十萬元債權，與系爭債權無關云云（本院卷七七頁、第八八頁），其
    陳述已互有扞格。再上訴人主張系爭三百萬元借款係以現金交付，惟無法提出交
    付款項證明（本院卷第廿六頁），核難認其就此部分借款債權業已盡舉證之責。
    況據證人林文玉稱：被上訴人欠上訴人三百二十萬元，原來以支票借款，退票三
    百萬元後，被上訴人有一間房子已設定二胎，負債四、五百萬元，房子只值三、
    四百萬元，上訴人還是要求設定，我有跟他們一起去辦；當時都已經退票了，上
    訴人不可能再借款給被上訴人，完全是因為退票才設定抵押，沒有再交付任何款
    項等語（本院卷第七五、七六頁），足認被上訴人為上訴人設定前開抵押權，係
    為擔保原已存在之票款債權，並未有另一借貸事實，及證人鄭秋陽稱：協調當時
    ，確認被上訴人總共欠上訴人五百二十萬元，上訴人也有這樣說，如果當時沒有
    加入協調，之後提出之債權就不能再參加這個協調的分配；證人張俊清稱：協調
    當時上訴人債權有五百二十萬元，不論到期或未到期的債權都要拿出來談，否則
    就不算入協調中（原審卷第四七至四九頁）各等語，亦堪認上訴人與被上訴人間
    ，除加入八十二年十月十四日協調之五百二十萬元票據債權外，並無其他債權。
    參以本件抵押權設定日期為八十二年九月十三日，其時上訴人所持有被上訴人簽
    發之支票，退票金額已達三百萬元，有上訴人提出之右開支票暨退票理由單可稽
    ，及被上訴人提供抵押之潮州鎮○○○段二０之一八地號土地及其上建物，於八
    十二年九月十三日設定第三順位抵押權時，已設有台灣省合作金庫之第一順位最
    高限額抵押權三百六十萬元，及吳進財之第二順位抵押權一百五十萬元，有土地
    登記謄本可稽（原審卷第八九至九十頁），已不足為上訴人之擔保，按之經驗法
    則，上訴人實不可能再借款予被上訴人，否則亦應連同已退票之三百萬元一併設
    定抵押，或者，於其後之債權協議中，將此筆未有足額擔保之三百萬元債權一併
    加入協議，以利將來就土地處分所得款項參加分配，然上訴人均未為之，其主張
    系爭三百萬元借款債權存在，要無足採。
四、綜上，上訴人本於消費借貸之法律關係，請求被上訴人給付三百萬元及其法定遲
    延利息，為無理由，不應准許。原審為上訴人敗訴之判決，及駁回其假執行之聲
    請，並無不合。上訴意旨指摘原判決不當，求予廢棄改判，為無理由，應予駁回
    。
五、本件事證已臻明確，兩造其餘主張陳述及所提之證據，均毋庸再予審酌，附此敘
    明。
據上論結，本件上訴為無理由，依民事訴訟法第四百四十九條第一項、第七十八條，
判決如主文。
中　　　華　　　民　　　國　　九十一　　年　　　三　　　月　　二十七　　日
                                      臺灣高等法院高雄分院民事第六庭
~B1審判長法官　許明進
~B2　　　法官　李炫德
~B3　　　法官　謝肅珍
右為正本係照原本作成
如對本判決上訴，須於判決送達後二十日內向本院提出上訴狀，其未表明上訴理由者
，應於上訴後二十日內向本院提出上訴理由書（均須按他造當事人之人數附繕本）。
上訴時應提出委任律師或具有律師資格之人之委任狀，並依附註條文規定辦理。
中　　　華　　　民　　　國　　九十一　　年　　　四　　　月　　　一 　　 日
~B法院書記官　鄭翠芬
附註：
民事訴訟法第四百六十六條之一：
對於第二審判決上訴，上訴人應委任律師為訴訟代理人，但上訴人或其法定代理人具
有律師資格者，不在此限。
上訴人之配偶、三親等內之血親、二親等內之姻親，或上訴人為法人、中央或地方機
關時，其所屬專任人員具有律師資格並經法院認為適當者，亦得為第三審訴訟代理人
。
第一項但書及第二項情形，應於提起上訴或委任時釋明之。
　　　　　　　　　　　　　　　　　　　　　　　　　　　　　　　　　　　　Ｈ
